臺灣高等法院臺中分院民事判決　　　　 100年度上易字第28號
上　訴　人　顏樹皮
訴訟代理人　林玲珠律師
被 上 訴人　臺灣連興綿織股份有限公司
法定代理人　顏招明
訴訟代理人　黃振源律師
上列當事人間請求遷讓房屋事件，上訴人對於民國99年11月9日
臺灣彰化地方法院99年度斗訴字第1號第一審判決提起上訴，本
院於100年4月19日言詞辯論終結，判決如下：
    主  文
上訴駁回。
第二審訴訟費用由上訴人負擔。
原判決主文第一項履行期間為捌個月。
    事實及理由
一、被上訴人主張：坐落彰化縣田尾鄉○○段913、914地號土地
    ，第98建號、門牌號碼彰化縣田尾鄉○○路○段301巷8號之
    五層房屋為被上訴人所有，上訴人為被上訴人之股東，多年
    來向被上訴人無償借用該房屋之第三樓層（含增建，已登記
    部分面積304.51平方公尺）居住使用。現上訴人已於98年12
    月17日將其全部股份讓與他人，因而喪失被上訴人股東之身
    份，亦非被上訴人之職員，自無再借用被上訴人房屋之理由
    ，惟經被上訴人於98年12月29日，委請律師函知上訴人於30
    日內遷離，竟置之不理，被上訴人自得依民法第470條第2項
    之規定，請求上訴人遷讓交還房屋。如上訴人否認兩造間有
    使用借貸關係存在，其使用前開房屋即為無權占有，被上訴
    人亦得本於所有權之作用，請求上訴人遷讓交還等情，求為
    命上訴人應將前開房屋第三樓層遷讓交還被上訴人之判決，
    並願供擔保請准宣告假執行。
二、上訴人則以：
  (一)伊並非以被上訴人股東之身份借用前開房屋，兩造間並無使
    用借貸關係存在，退言之，如認雙方有借貸關係，但上訴人
    自83年6月間該房屋竣工起即入住迄今，被上訴人之借用物
    返還請求權自借貸契約成立時開始進行，被上訴人迄98年12
    月29日始發文請求返還，上訴人亦得主張時效抗辯而拒絕返
    還。
  (二)再者，前開房屋坐落之913、914地號土地，原為訴外人即上
    訴人之先父顏老居（於85年12月8日死亡）所有，該房屋興
    建之前，顏老居並在土地上建有三合院之平房供上訴人及包
    括被上訴人法定代理人顏招明在內之全家人居住。嗣於81年
    間，上訴人父母即顏老居、顏蔡玉梅夫婦，感於原舊有房屋
    已不敷使用，乃出資委請營造商，規劃在舊屋原址興建一棟
    五層樓透天厝，即該房屋之起造人及所有權人為顏老居。而
    顏老居、顏蔡玉梅當時雖分別為被上訴人之董事長、董事，
    然該公司實際上為顏老居一人獨資設立，股東及董監事亦均
    為顏老居之妻、子及媳婦，其主觀上認知該公司等同伊本人
    ，以被上訴人名義或伊本人名義為起造人無異，且興建房屋
    之建築費用，尚可申報為公司支出，達節稅之效果，因此該
    房屋雖申報用途為單身員工宿舍，但事實上卻分給其四名兒
    子每人一層樓居住使用。故該房屋之真正所有權人為上訴人
    先父顏老居，為節稅考量始借用被上訴人名義申請使用執照
    之起造人，直至87年10月21日始由被上訴人辦理第一次登記
    。
  (三)又依上訴人於86年6月22日與其他3名兄弟顏招停、顏招林、
    顏招明簽訂之切結書，亦約定現四兄弟居住房子不列入資產
    評估，因頂樓需再建，所需全部費用將由使用者平均分擔。
    從財產分配完成各樓水、電、稅金個人負擔等語，可證該房
    屋非屬被上訴人所有，否則何以不列入被上訴人資產計算其
    股份價值？又何以不約定上訴人在股份讓出後即應搬遷，反
    而約定將來財產分配完成，各樓水、電、稅金由個人負擔？
  (四)退言之，顏老居生前持續擔任被上訴人之董事長，其於房屋
    興建以前，即對外表示將來房屋建築完成後，二至五樓依長
    幼順序分給每個兒子一個樓層，至於一樓部分則供其經營之
    被上訴人公司作為辦公室使用，每名兒子各分得一層樓之事
    實廣為周知，惟因未及辦理贈與登記予上訴人，即猝然死亡
    。兩造間就系爭房屋早於83年間即成立贈與契約，上訴人使
    用該房屋即非無權占有，被上訴人因負責人變更，罔顧先前
    贈與事實，請求遷讓房屋，顯違誠信原則等語，資為抗辯。
三、原審法院審酌兩造攻擊防禦方法之結果，判決上訴人敗訴。
    上訴人不服，提起上訴，聲明為：(一)原判決廢棄。(二)被上訴
    人在第一審之訴及假執行之聲請均駁口。被上訴人答辯聲明
    ：上訴駁回。
四、被上訴人主張前揭房屋登記為伊所有，其第三樓層現由上訴
    人居住使用之事實，業據提出建物登記謄本、房屋稅單等件
    為證，且為上訴人自認，堪信為真實。上訴人雖辯稱該房屋
    係由其父即被上訴人當時之董事長顏老居於81年間出資籌建
    ，基於節稅考量，借用被上訴人之名義為起造人申請使用執
    照，但於取得使用執照後未久，顏老居猝然逝世，致未及辦
    理保存登記，然已贈與上訴人，為上訴人所有等語。
  (一)惟按不動產物權，依法律行為而取得、設定、喪失及變更者
    ，非經登記，不生效力。民法第758條前段定有明文。上訴
    人主張前揭房屋為伊所有，依建物登記謄本所載，自難採信
    。訴外人顏老居在興建前開房屋時，身為被上訴人之董事長
    ，且以被上訴人之名義為建築執照及使用執照之起造人，興
    建房屋之建築費用並列為被上訴人之支出，房屋用途亦設定
    為廠房、辦公室、倉庫及單身員工宿舍，為上訴人自陳，復
    有所提使用執照申請書、彰化縣政府工務局使用85彰工管（
    使）字第9990號使用執照及被上訴人公司之變更登記事項卡
    、董事、監察人名單影本可按。依此客觀事實，顏老居乃以
    擔任被上訴人公司董事長之身份，籌建前開房屋，其自始即
    以被上訴人之名義出資及建造房屋，甚為顯然。
  (二)上訴人與其他三名兄弟顏招停、顏招林、顏招明，在顏老居
    死亡之後，於86年06月22日訂立之切結書，除其第一段明定
    上訴人願將在被上訴人公司名下之全部股份轉讓與顏招明等
    三位股東，股份價值由財產鑑定公司或專業人員評估，轉讓
    股份之價金由顏招明等三人以彼等繼承顏老居之不動產或部
    分現金等值給付外，第三段約定：「現兄弟四人居住房子不
    列入資產評估，因頂樓需再建所需全部費用將由使用者平均
    分擔。從財產完成各樓水、電、稅金個人負擔。」等情，固
    有上訴人所提為被上訴人不爭執之切結書影本可稽（見原審
    卷第35頁及背面）。惟此約定內容，其中「現兄弟四人居住
    房子不列入資產評估」，在於決定上訴人轉讓與顏招明等三
    人股份之價金時，不將該房屋列入公司資產評估範圍；「因
    頂樓需再建所需全部費用將由使用者平均分擔」，在於決定
    頂樓加建之費用如何分攤；「從財產分配完成各樓水、電、
    稅金個人負擔」，參照同切結書第一段約定：「先父顏老居
    個人名下遺產將由四兄弟顏招停、顏樹皮、顏招林、顏招明
    平均分配」，可知係在約定彼兄弟四人於分配顏老居遺產完
    成後，各人所居住樓層之水、電、稅金自行負擔而已。切結
    書此段約定，僅足以佐證該房屋各樓層目前由彼等兄弟四人
    分別居住使用，及彼等互為約定頂樓加建費用、水、電、稅
    金等費用應如何分擔，其內並未提及前揭房屋之實質產權是
    被上訴人公司所有，或為顏老居所有，尚難執為該房屋為顏
    老居出資建造並借名被上訴人公司為起造人之論據。
五、雖上訴人辯稱伊占有使用該房屋非無權占有，顏老居生前持
    續擔任被上訴人公司之董事長，為對外代表被上訴人之人，
    其在建造前開房屋時，即對外表示房屋建築完成後，二至五
    樓層依長幼順序分給每一個兒子每人一層樓，兩造間就前開
    房屋早於83間成立贈與契約，伊基於贈與而占用該房屋，並
    舉證人陳勁軍等人到庭為證。惟查：
  (一)證人陳勁軍於本院審理時雖證稱顏老居於新居落成時聲稱系
    爭房屋第3樓分歸上訴人等語，然證人為上訴人之妻舅，有
    親誼關係，所為證詞有偏頗之虞；且如前所述，系爭房屋未
    履行不動產物權登記，自難認係已贈與上訴人取得。又證人
    周俊雄於原審具結證稱：伊在老董事長顏老居時擔任公司廠
    長，知道顏老居興建前開五層樓房屋，二樓以上由其四個兒
    子每個人住一層樓，但顏老居並沒有告訴伊，伊也沒有聽到
    顏老居說要將房屋分給他四個兒子等語；證人顏平砂（為上
    訴人之胞姊）具結證稱：她回娘家時，曾聽父母（即顏老居
    、顏蔡玉梅）說要趁健在的時候，蓋一棟房屋給兒子住，但
    沒聽過父親說產權要不要送給兒子，只有聽到說要給他們住
    而已，所有權部分父親還沒有打算到那裡，當初無沒有預料
    到自己會那麼早過世，她並不知道該房屋登記的名義人是誰
    ，房屋是她父親的名義去蓋的，錢是從連興公司（即被上訴
    人）出的，連興公司賺來的錢是她父親賺的等語，充其量僅
    足以證明顏老居有將房屋之各樓層，分配給其四名兒子居住
    使用，不足以證明其生前在擔任被上訴人之董事長時，有要
    將前開房屋之產權贈與上訴人之意。至上訴人所提證人周俊
    雄在99年6月5日與上訴人夫妻對話之錄音及其譯文，核證人
    周俊雄答話內容多附和上訴人夫妻之立場，其內容有如一般
    應酬式對話，尚難認為證人周俊雄前開經具結之證言不實，
    附此敘明。
  (二)另證人陳淑芬（即上訴人之妻）於原審雖證稱她公公顏老居
    原本是要以自用住宅名義興建，但是縣政府曾以建蔽率不符
    規定要求連興公司拆除，她公公蓋該房屋其二樓以上本來就
    是要給兒子居住使用等語。然證人陳淑芬是上訴人之妻，與
    上訴人利害與共，其證言就房屋產權是否分給顏老居的各個
    兒子部分，與證人周平砂前揭證稱：只聽到顏老居說要將房
    屋分給兒子住，所有權部分顏老居還沒有打算到那裡，當初
    沒有預料自己會那麼早過世等語，顯然有別。況依民法第40
    8條第1項前段之規定，贈與物之權利未移轉前，贈與人得撤
    銷其贈與。茲前開房屋第三樓層迄未以贈與為原因，移轉登
    記為上訴人所有，被上訴人即非不得隨時撤銷其贈與。斯時
    ，上訴人即無再本於贈與契約占有使用該房屋之權利可言。
    上訴人以贈與契約作為占有前開房屋之權源，事實上亦甚為
    薄弱。故上訴人抗辯其有占用房屋之權源，尚非可採。至上
    訴人稱伊與被上訴人法定代理人同屬兄弟關係，其居住系爭
    房屋近20年，被上訴人請求遷讓房屋有違誠信原則云云，惟
    被上訴人本於所有權作用，請求上訴人遷讓房屋，係其權利
    之正當行使，亦非以損害他人權利為主要目的，自無違誠信
    原則。
六、綜上所述，本件被上訴人主張前開房屋為被上訴人所有為可
    採，上訴人所辯基於贈與契約而占用前開房屋第三樓層，為
    有權占有云云，為無可取。依所有權作用，被上訴人自得請
    求上訴人遷讓房屋。從而，被上訴人本於民法第767條物上
    請求權之法律關係，請求上訴人遷讓交還房屋為有理由，應
    予准許。是則原審判命上訴人敗訴，於法並無不合。上訴意
    旨指摘原判決不當，求予廢棄改判，為無理由，應予駁回其
    上訴。
七、又判決所命之給付，其性質非長期間不能履行，或斟酌被告
    之境況，兼顧原告之利益，法院得於判決內定相當之履行期
    間或命分期給付，民事訴訟法第396條第1項定有明文。本件
    上訴人與被上訴人之法定代理人間係兄弟關係，上訴人使用
    系爭房屋居住多年，一時搬遷並不容易，本院認上訴人請求
    酌定履行期間應屬適當。為兼顧被上訴人之利益，認履行期
    間定八個月，足讓上訴人搬遷，以求公允，爰酌定履行期間
    為八個月。
八、本件事證已臻明確，兩造其餘攻擊防禦方法及所提證據已予
    審究，核與判決結果不生影響，爰不一一論述，併此敘明。
九、據上論結，本件上訴為無理由，依民事訴訟法第449條第1項
    、第78條，第396條第1項，判決如主文。
中    華    民    國   100    年    4     月    29    日
                民事第五庭    審判長法  官  李寶堂
                                    法  官  古金男
                                    法  官  王重吉
以上正本係照原本作成。
不得上訴。
                                    書記官  林玉惠
中    華    民    國   100    年    5     月    3     日
                                                      Ｓ